臺灣高等法院民事判決　九十年度重上更(一)字第七二號
　　　上　訴　人　　乙○○
　　　被　上訴人　　甲○○○
　　　　　　　　　　丙○○
　　　被　上訴人　　丁○○
右當事人間請求確認抵押權及債權不存在等事件，上訴人對於中華民國八十八年三月
五日臺灣宜蘭地方法院八十七年度重訴字第六十八號第一審判決提起上訴，經最高法
院發回更審，上訴人並變更部分訴訟，本院判決如左：
    主    文
原判決關於駁回上訴人後開第二項訴訟暨該部分訴訟費用之裁判均廢棄。
確認被上訴人丁○○對上訴人新臺幣貳佰萬元之債權不存在。
上訴人變更之訴及假執行之聲請均駁回。
第一、二審及發回前第三審訴訟費用暨變更訴訟費用由上訴人負擔三分之二，餘由被
上訴人丁○○負擔。
    事    實
甲、上訴人方面：
壹、聲明：
一被上訴人甲○○○、丙○○（下稱丙○○等人）應連帶給付上訴人新臺幣（下同）
  四百八十六萬元，及自民國九十年十月十九日起至清償日止，按年息百分之五計算
  之利息。
二第一項聲明願供擔保，請准宣告假執行。
三原判決關於後開第三項聲明部分廢棄。
四確認被上訴人丁○○對上訴人二百萬元之債權不存在。
貳、陳述：除與原判決記載相同者，茲引用之外，補稱：
一伊所有坐落宜蘭縣五結鄉○○○○段第一八八號土地（下稱系爭土地）已經原法院
  民事執行處強制執行拍賣，由被上訴人丙○○拍定，並於八十八年七月十四日發給
  不動產權利移轉證書，伊於原審請求確認丙○○等人對系爭土地四百八十萬元扺押
  權及扺押權所擔保債權、丁○○對系爭土地二百六十萬元扺押權及扺押權所擔保債
  權均不存在，並請求塗銷扺押權設定登記，情事已有所變更，依民事訴訟法第四百
  四十六條第一項之規定變更聲明如聲明欄所示。
二依被上訴人丙○○等人所主張之事實，渠等於設定抵押權時，係以與伊本人為法律
  行為之意思而為法律行為，並未認為冒用伊身份之不詳姓名男子係伊之代理人。該
  不詳姓名男子既非以代理伊名義為法律行為，即屬冒名行為，無表見代理之適用。
三伊出具之承諾書，係受脅迫心生畏懼而簽立，惟因不懂法律，並無撤銷之意思。而
  該不知名人士冒伊之名所為設定扺押行為並不發生表見代理之問題，縱認伊於事後
  出具承諾書，亦不生承認無權代理行為之效力。何況該承諾書係附條件之承諾，在
  伊以系爭土地抵押借款前，條件尚未成就。
、證據：除援用第一審所提證據外，補提臺灣宜蘭地方法院民事執行處通知函、匯
　　款單影本為證。
乙、被上訴人丙○○等人方面：
壹、聲明：上訴駁回。
貳、陳述：除與原判決記載相同者，茲引用之外，補稱：
一伊等確於八十六年二月二十二日以存證信函催告上訴人返還借款，上訴人辯稱未收
  到該存證信函，並無解於其應負清償之責任。
二伊等係以支票二紙及現金交付貸款與上訴人，上訴人並以之清償渠向李錦能及林甲
  申借貸之債務，並塗銷李錦能及林甲申之抵押登記，足證伊等確已交付借款。
三伊等審酌系爭不動產所有權權狀及上訴人印鑑證明均由同一人持有，且非偽造，進
  而相信林李素月已受上訴人授與代理權，至於該第三人是否確為上訴人本人，或係
  冒用上訴人名義，實非伊等所能審究。且上訴人、林李素月亦曾於八十四年十月七
  日向訴外人張吳碧選借款，提供同地段一八九地號土地，設定三百萬元之抵押權予
  訴外人張吳碧選，上訴人顯有以代理權授與其妻林李素月之行為。
四上訴人出具之承諾書既已表明同意償還所欠之借款，已承認借款為其所積欠，自有
  承認無權代理之效力。且上訴人主張被脅迫簽立承諾書，卻未依民法第九十二條第
  一項前段及九十三條前段之規定於一年內為撤銷之意思表示，其主張被脅迫之事實
  ，即無可採。
五上訴人主張本件抵押權及抵押債權不存在縱然屬實，惟上訴人以本件借款用以清償
  其對李錦能等二人之債務，塗銷李錦能二人之抵押權，係受有不當利益，被上訴人
  因此受有損害，被上訴人亦得對上訴人主張不當得利，請求返還所借金額及利息。
丙、被上訴人丁○○方面：
    被上訴人丁○○未於準備程序、言詞辯論期日到場，亦未據提出任何書狀作何聲
    明及陳述。
丁、本院依職權向臺灣宜蘭地方法院調閱八十七年度執字第二六九六號案卷。
    理    由
甲、程序方面：
　　被上訴人丁○○未於言詞辯論期日到場，核無民事訴訟法第三百八十六條所列各
　　款情形之一，爰依上訴人之聲請，由其一造辯論而為判決。
乙、得心證之理由
一上訴人主張：伊妻林李素月，乘保管伊所有系爭土地所有權狀、印鑑章之便，夥同
  訴外人戴朝旺及冒充伊之不詳姓名男子，於八十五年間以伊名義，向丙○○等人借
  款四百萬元、向丁○○借款二百萬元，並於八十五年四月十五日以系爭土地為丙○
  ○等人設定最高限額四百八十萬元、於八十五年十月二十二日為丁○○設定二百十
  六萬元之抵押權登記。戴朝旺因此偽造文書犯行被判處有期徒刑一年二個月確定，
  伊對於系爭債務，無須負清償責任。因丙○○等人向原法院聲請拍賣系爭土地，案
  列原法院八十六年度執字第一一七九號，嗣系爭土地由丙○○以四百八十六萬元拍
  定，執行程序終結，丙○○等人對伊並無債權，因拍賣系爭土地受分配獲有利益，
  致伊受有損害，丁○○之扺押權雖因系爭不動產經拍定而塗銷，仍具有普通債權之
  性質等情，爰依不當得利法律關係，求為命丙○○等人連帶返還四百八十六萬元及
  其法定遲延利息，並確認丁○○對伊之二百萬元債權不存在之判決（上訴人原請求
  確認丙○○等人及丁○○之扺押權及扺押權所擔保之債權不存在，塗銷渠等扺押權
  登記，並撤銷宜蘭地院上開強制執行程序，惟前揭執行程序於訴訟進行中因拍定終
  結，其上抵押權業經塗銷，情事已有變更，上訴人乃將對丙○○等人之訴變更為請
  求丙○○等人連帶返還其不當得利之金額及利息，對丁○○之訴上訴減縮，僅請求
  確認丁○○對伊債權二百萬元不存在。）
二被上訴人丙○○等人則以：上訴人將系爭土地所有權狀及印鑑章交由其妻林李素月
  保管，並由林李素月偕同一名自稱為乙○○之人，持所有權狀、印鑑證明、印鑑章
  向伊借款，足使伊誤信為真，依表見代理規定，上訴人應負授權人之責任。又上訴
  人曾向伊等承諾向銀行或農會辦理抵押借款，以清償系爭四百萬元債務，已為債務
  之承擔，且若上訴人主張本件抵押權及抵押債權不存在成立，因本件借款係用以清
  償上訴人對李錦能等二人之債務，消滅李錦能之抵押權，上訴人受有不當利益，伊
  等因此受有損害，亦得對上訴人主張不當得利，請求返還所借金額及利息等語；被
  上訴人丁○○則以：上訴人將其土地所有權狀及印章交其妻林李素月保管，林李素
  月表示係上訴人欲借款，足以令其誤信為真，上訴人應負表見代理之授權人責任等
  語，資為抗辯。
三依兩造不爭陳述、土地登記簿謄本、原法院八十六年度自字第一八號刑事判決、本
  院八十六年度上訴字第六四０七號刑事判決、最高法院八十七年度台上字第二八七
  五號刑事判決、借款契約書、支票、承諾書、債務清償證明書，本院認定本件事實
  經過為：
(一)上訴人與林李素月為夫妻，系爭土地所有權狀、印鑑章平日由林李素月保管。
(二)系爭土地於八十五年三月十八日為李錦能、林甲申設定本金最高限額新台幣（下同
  ）四百五十萬元抵押權，擔保上訴人及林李素月之債務，存續期間自同年月十五日
  起自同年六月十五日止。
(三)林李素月於八十五年四月中旬夥同自稱係上訴人之不知名人士至達信代書事務所，
  向代書及池林月嬌之子池石飛介紹該人係其配偶乙○○，提出系爭土地所有權狀及
  印鑑證明，與丙○○等人簽訂借貸契約，並於八十五年四月十六日以系爭不動產為
  丙○○等人辦理本金最高限額四百八十萬元抵押權登記，擔保上訴人及林李素月之
  債務，存續期限自八十五年四月十五日起至九十年四月十四日止。
(四)李錦能、林甲申之抵押權於同年二十三日辦理塗銷登記。
(五)系爭土地又於八十五年七月二十五日為劉子億、楊智榮設定一百二十萬元抵押權，
  擔保上訴人及林李素月之債務。
(六)劉子億、楊智榮之抵押權於同年十月二十八日辦理塗銷登記。
(七)系爭土地於八十五年十月二十八日為被上訴人丁○○設定二百十六萬元抵押權，擔
  保上訴人對丁○○之債務，權利存續期間自八十五年十月二十二日起至八十六年一
  月二十一日止。
(八)丙○○等人聲請原法院於八十六年三月二十日裁定拍賣抵押物。
(九)上訴人於八十六年四月間自訴林李素月等人偽造文書等罪嫌，其中戴朝旺經以共同
  連續行使偽造私文書罪判處有期徒刑一年二月確定，林李素月則為不受理判決確定
  ，移送檢察官偵辦。
(十)上訴人於八十六年四月十九日出具承諾書，載明「本人所有座落在宜蘭縣五結鄉○
  ○○○段第一八八號土地由丙○○、甲○○○二位設定之抵押權，共計新台幣四百
  萬元整，今本人承認同意向銀行或農會辦理抵押借款，以償還上述所欠之借款‧‧
  ‧」，並由上訴人及其子林順利簽名。
(十一)系爭不動產已由原法院民事執行處八十七年度執字第二六九六號拍定，由丙○○以
  四百八十六萬元得標，繳足價金後，已於八十八年七月十四日取得不動產權利移轉
  證書，扣除執行費及土地增值稅後，丙○○等人受償本金、利息、違約金三百五十
  二萬七千五百七十一元，丁○○未聲明參與分配及申報債權，因登記簿上載為扺押
  權人而列入分配表，惟並未獲清償。
(十二)上訴人並未撤銷被脅迫而為承諾書之意思表示。
四爭點
(一)上訴人應否依代理關係對丙○○等人負授權人責任？
  按以代理關係存在為由，訴請本人負授權人責任之前提要件，在於代理人為該法律
  行為時，必須表明代理之意旨，若無此表示，該行為人即為本人，應無代理關係存
  在之可言。查林李素月於八十五年四月中旬夥同自稱係上訴人之人至達信代書事務
  所，向代書及池林月嬌之子池石飛介紹該係其配偶乙○○，提出系爭土地所有權狀
  及印鑑證明，與丙○○等人簽訂借貸契約，再以上訴人名義委託代書辦理不動產扺
  押登記，如前述，該自稱為「乙○○」之人並非以代理上訴人之名義為法律行為，
  即非代理行為，依上開說明，上訴人自不負授權人責任。
(二)上訴人出具承諾書予甲○○○、丙○○，有無發生承認借貸及扺押權設定之效力？
1.次按無權利人就權利標的物所為之處分，經有權利人之承認始生效力，民法第一百
  十八條第一項定有明文，此項承認，無須踐行一定之方式，僅須有權利人就此有明
  示或默示之意思表示為已足（最高法院三十三年上字第六九五０號判例參照），又
  無代理權人以代理人名義所為之行為，如經本人承認，依民法第一百七十條第一項
  反面解釋，對本人亦生效力，而第三人冒名所為法律行為，如經本人同意或承認，
  依私法自治原則，亦應對本人發生效力。
2.自稱乙○○之人於八十五年四月間以上訴人名義向丙○○等人借款四百萬元，並以
  上訴人名義為丙○○等人設定系爭扺押權，丙○○等人並未證明該自稱乙○○之人
  已得上訴人授權，該自稱乙○○之人以上訴人名義設定扺押權，自屬無權處分行為
  ，就借款部分亦未得上訴人事前同意而冒上訴人名義所為，惟上訴人於八十六年四
  月十九日出具承諾書予丙○○等人，其上載明「本人所有座落在宜蘭縣五結鄉○○
  ○○段第一八八號土地由丙○○、甲○○○二位設定之抵押權，共計新台幣四百萬
  元整，今本人承認同意向銀行或農會辦理抵押借款，以償還上述所欠之借款‧‧‧
  」等事實，如前述，應認上訴人業已承認上開扺押借款行為，則自稱乙○○之人以
  上訴人名義所為借款及設定扺押行為自對上訴人生效。上訴人雖辯稱：伊係遭脅迫
  始簽立承諾書，且承諾書係以系爭土地得向銀行或農會貸款為還款條件，乃附停止
  條件之承諾云云，惟丙○○等人否認脅迫上訴人簽立承諾書，上訴人所舉證人劉義
  松、林阿珠僅證稱「那天（上訴人）屋內有四、五個人，‧‧‧只聽到其中一個人
  稱：無論如何一定要簽，我也不知道到底係為何事」、「那天我只聽到有五、六個
  人到他（上訴人）家，拿一張紙要林李素月簽‧‧」（本院前審卷四０至四二頁）
  ，並未能證明丙○○等人曾以將來惡害通知致上訴人心生畏懼始簽立承諾書，上訴
  人復未提出其他證據證明遭脅迫簽立承諾書，而承諾書所載同意向銀行或農會辦理
  扺押貸款償還所欠借款，乃係說明將自行向銀行或農會借款以為償還之財源而已，
  尚非以辦理扺押貸款為承認之停止條件，所辯並不足採。
(三)上訴人有無確認丁○○對其債權不存在之法律上利益？
1.按確認之訴，非原告有即受判決之法律上利益，不得提起，民事訴訟法第二百四十
　七條定有明文。所謂即受確認判決之法律上利益，係指因法律關係存否不明確，致
　原告私法上地位有不安狀態，而此不安狀態得以確認判決除去之而言。又扺押權係
  對於債務人或第三人不移轉占有而供擔保之不動產，得就其價金受清償之物權，民
  法第八百六十條定有明文，故一般扺押係先有被擔保之債權存在，而後扺押權始得
  成立（最高法院七十一年台抗字第三○六號判例參照），如扺押權已經登記，形式
  上即可推定該扺押權所擔保之債權存在，縱該扺押權經前順位扺押權人行使扺押權
  拍賣扺押物而消滅，惟該扺押權所擔保之債權僅不能再就扺押物優先受償外，其債
  權並不當然消滅，扺押物所有人對該債權之存否，如有爭執，自有確認該債權是否
  存在之法律上利益。系爭土地於八十五年十月二十八日為被上訴人丁○○設定二百
  十六萬元抵押權，擔保上訴人對丁○○之債務，而系爭土地經第一順位扺押權人丙
  ○○等人聲請拍賣物，由丙○○拍定，丁○○之扺押權並未受償等情如前述，依上
  開說明，丁○○僅不得就系爭土地優先受償，仍可能對上訴人主張債權，上訴人自
  有確認丁○○對其債權不存在之法律上利益。
2.又主張債權存在之人，就債權存在之積極事實，固應負舉證責任，惟已有一般扺押
  權登記所擔保之債權，既應推定存在，如主張該債權並不成立或已消滅，自應就債
  權不成立或已消滅之事實負舉證之責。查：訴外人戴朝旺與林李素月基於概括之共
  同犯意聯絡，由林李素月於八十四年間取出其所保管登記為上訴人所有之系爭土地
  所有權狀及印鑑章，並由林李素月以代領為名，偽造上訴人署押，並盜蓋其印章，
  偽造上訴人委託代領印鑑証明之申請書及委託書各四紙，向宜蘭縣蘇澳鎮戶政事務
  所申請核發上訴人之印鑑證明書四紙，並夥同有犯意聯絡之不詳姓名成年男子冒充
  上訴人，在土地登記申請書及抵押權設定契約書上盜蓋上訴人印章，偽造土地登記
  申請書及抵押權設定契約書，而以上訴人名義委託不知情之代書向宜蘭縣羅東鎮地
  政事務所偽以上訴人為債務人權辦理不動產抵押權設定登記，俾向丁○○借用金錢
  ，戴朝旺因此共同連續行使偽造私文書、詐欺等犯行，經判處有期徒刑一年二月確
  定，林李素月則移送檢察官偵辦等事實，有本院八十六年度上訴字第六四○七號及
  最高法院八十七年度台上字第二八七五號刑事判決書附原審卷可按（原審卷二五頁
  以下），丁○○亦自認林李素月表示係上訴人欲借款，顯見上訴人本人並未向丁○
  ○為扺押借款之表示，上訴人既未向丁○○設定扺押借款，而係林李素月、戴朝旺
  及冒稱上訴人之不知名人士所為，該冒名行為未經上訴人承認，對上訴人不生效力
  ，上訴人主張丁○○對伊並無債權存在，並非不能採信。
五綜上所述，上訴人既承認該自稱乙○○之人以上訴人名義對丙○○等人所為借貸及
  以系爭土地設定扺押供上開借款擔保之行為，則該借貸及設定扺押行為對上訴人已
  生效力，上訴人未為償還，丙○○等人聲請原法院裁定准予拍賣系爭土地，獲償所
  得猶不足清償本金，自無不當得利可言，上訴人本於不當得利法律關係，變更請求
  丙○○等人連帶返還系爭土地拍賣所得價金四百八十六萬元及自變更訴訟訴狀繕本
  送達翌日即九十年十月十九日起至清償日止之法定遲延利息，於法無據，應併其假
  執行之聲請予以駁回；而上訴人並未承認向丁○○借貸及設定扺押之行為，該扺押
  及借貸行為係林李素月、戴朝旺及自稱上訴人之不知名人士所為，對上訴人不生效
  力，則上訴人請求確認丁○○對其債權二百萬元不存在，即無不合，原判決駁回上
  訴人此部人請求，尚有未洽，上訴意旨，求予廢棄，為有理由，爰由本院廢棄此部
  分原判決，改判如主文第二項所示，以昭適法。
六據上論結，上訴人變更之訴為無理由，上訴為有理由。依民事訴訟法第四百九十一
  條第二項、第七十九條但書，判決如主文
中　　　華　　　民　　　國　　九十一　　年　　　八　　　月　　二十七　　日
                                        民事第五庭
                                    　　　　審判長法  官　黃  熙  嫣
                                    　　　　　　　法  官　黃  雅  惠
                                    　　　　　　　法  官　鄭  傑  夫
右正本係照原本作成。
如不服本判決，應於收受送達後二十日內向本院提出上訴書狀，其未表明上訴理由者
，應於提出上訴後二十日內向本院補提理由書狀（均須按他造當事人之人數附繕本）
上訴時應提出委任律師或具有律師資格之人之委任狀；委任有律師資格者，另應附具
律師及格證書及釋明委任人與受任人有民事訴訟法第四百六十六條之一第一項但書或
第二項（詳附註）所定關係之釋明文書影本。
中　　　華　　　民　　　國　　九十　　　年　　　十　　　月　　二十九　　日
                                                  書記官　劉  家  聲
附註：
民事訴訟法第四百六十六條之一（第一項、第二項）：
對於第二審判決上訴，上訴人應委任律師為訴訟代理人。但上訴人或其法定代理人具
有律師資格者，不在此限。
上訴人之配偶、三親等內之血親、二親等內之姻親，或上訴人為法人、中央或地方機
關時，其所屬專任人員具有律師資格並經法院認為適當者，亦得為第三審訴訟代理人
。
